【裁判字號】    92,判,519
【裁判日期】    920508
【裁判案由】    贈與稅
【裁判全文】
最  高  行  政  法  院  判  決                    九十二年度判字第五一九號
    上  訴  人  甲○○
    訴訟代理人  張進德
    被 上訴 人  財政部台灣省中區國稅局
    代  表  人  乙○○
右當事人間因贈與稅事件，上訴人對於中華民國九十年十二月三十一日臺中高等行政
法院九十年度訴字第一四四六號判決，提起上訴，本院判決如左：
    主  文
上訴駁回。
上訴審訴訟費用由上訴人負擔。
    理  由
上訴人之上訴意略謂：一、按遺產及贈與稅法第四條第三項明定：「本法稱贈與，指
財產所有人以自己之財產無償給予他人，經他人允受而生效力之行為。」又民法第四
百零六條亦明定：「稱贈與者，謂當事人約定，一方以自己之財產無償給與他方，他
方允受之契約。」是以贈與行為係契約之一種，性質為雙方行為，非單方行為，必須
雙方當事人意思表示一致，始得成立。換言之，贈與契約若無當事人主觀之意思表示
，不得僅由客觀之無償給與行為論定，即應探求當事人之真意，倘當事人間欠缺贈與
及受贈之意思表示，則贈與契約根本不存在，遑論贈與契約之生效與否。又「贈與行
為一經成立，苟非附有限制，受贈人有自由處分之權。」最高法院十七年上字第一○
四六號著有判例。本件上訴人有二子一女，上訴人將系爭款項以長子林炫佑名義定存
，旨在分散利息所得，該存款之本金及利息全由上訴人支配運用及處分。林炫佑並未
實際占有、支配該存款利息。本件自非贈與，而為消費寄託性質。與本件類似之案件
曾經前行政法院以八十五年判字第二七四四號、八十六年判字第二二○○號判決：「
再訴願決定、訴願決定及原處分（復查決定）均撤銷。」二、原審判決理由四稱：「
查系爭林炫佑之帳戶曾於八十三年十二月十七日轉帳八、○○九、三一五元清償林炫
佑本人之貸款，有臺中市第六信用合作社八十六年二月十五日（八六）中六信總業字
第○一一二號函附卷可稽，足認原告主張系爭林炫佑之帳戶均由原告使用一節，並不
可採。」云云，查系爭轉帳係上訴人利用林炫佑帳戶，持上訴人所有之存單向聯信商
業銀行之前身臺中市第六信用合作社質借八、○○○、○○○元使用五天（計利息九
、三一五元）即清償，有聯信商業銀行九十一年一月十四日九一聯信銀向字第六號函
暨相關資料為證，是原處分書、原訴願決定書及原判決所指清償林炫佑本人之貸款，
均與事實不符。又上訴人除運用林炫佑帳戶存款、借款外，並運用配偶林張吉子及長
女林淑珠之帳戶存款、合併轉帳，有臺中市第六信用合作社八十六年二月十五日中六
信總業字第○一一二號函為證。三、本件上訴人於七十九年十二月二十六日以林炫佑
名義在臺中市第六信用合作社存入定存五○○萬元，上訴人於八十四年五月二十六日
將該定存五○○萬元解約，轉存上訴人之配偶林張吉子名下定存。被上訴人按分散所
得認定，補徵綜合所得稅在案。茲令上訴人頗感納悶者厥為上訴人於七十九年四月三
日及七十九年十二月二十六日二次分別以林炫佑名義存在臺中市第六信用合作社之存
款各五○○萬元，係以分散銀行存款及所得為目的之行為，被上訴人既認同上訴人七
十九年十二月二十六日存放林炫佑名義之定存係分散所得性質，且補徵八十至八十三
年度綜合所得稅，何以獨對上訴人同一年度同一性質之本案分散所得行為有差別待遇
？上訴人前陳二次以林炫佑名義定存五○○萬元於臺中市第六信用合作社，不論從行
為動機、行為模式，乃至從上訴人七十九年四月及十二月之經濟情況，兩次分散所得
行為，均無差別，被上訴人對同一行為作不同之認定標準，其前後處分自相矛盾，顯
然有違一致性處理原則。四、次查財政部七二、三、一台財稅第三一二九九號函釋首
段：「父母以未成年子女名義存款於金融機構，經稽徵機關查明應課徵贈與稅。」財
政部訴願決定亦援引上開函釋，查該函釋係以「未成年子女」為對象，因未成年子女
不具經濟活動能力，且無分散利息所得之功能，故尚能視為贈與，然本件上訴人係將
款項存入已成年之林炫佑帳戶，與上開函釋之情節不符，當然不得逕以贈與稅之。五
、按「依遺產及贈與稅法第五條規定，以贈與論課徵贈與稅之案件，自本函發布之日
起，稽徵機關應先通知當事人於收到通知後十日內申報，如逾限仍未申報，並經課稅
確定者，始得依同法第四十四條規定處罰。」為財政部七十六年五月六日台財稅第七
五七一七一六號函所明釋。本件被上訴人及財政部係以財政部七十二年三月一日台財
稅第三一二九九號函為其處分及訴願決定之依據，惟此函釋係屬「視同贈與」之情形
。則依前揭函釋，被上訴人自應就上開「以贈與論」之視同贈與案件，先通知上訴人
於十日內申報，倘上訴人未照辦時，方得依遺產及贈與稅法第四十四條規定處罰。茲
被上訴人未履行上開通知限期補報之義務，而逕行發單補稅，並裁處罰鍰，於法自有
未合。六、按「納稅義務人違反本法或稅法之規定，適用裁處時之法律。但裁處前之
法律有利於納稅義務人者，適用最有利於納稅義務人之法律。」稅捐稽徵法第四十八
條之三定有明文。按本條並無明定僅適用於稽徵程序，本諸罰疑惟輕原則，自不宜任
意限縮解釋為僅適用於程序部分。又「贈與稅納稅義務人，每年得自贈與總額中減除
免稅額一百萬元。」八十四年一月十三日公布實施之遺產及贈與稅法第二十二條亦定
有明文。本件被上訴人係以修正前之遺產及贈與稅法第二十二條所定免稅額四十五萬
元為補稅及裁罰之計算基礎。惟該法既已於八十四年一月十三日修正免稅額之規定為
一○○萬元，則被上訴人於八十五年九月二十四日為上開裁處之行政處分時，自應以
減除一○○萬元為計算基礎，詎被上訴人不察，仍據修正前之規定以為計算及裁處之
依據，自難謂妥適。十一、按司法院釋字第二七五號解釋：「人民因違反法律上義務
而應受之行政罰，係屬對人民之制裁，原則上行為人應有可歸責之原因，故於法律無
特別規定時，雖不以出於故意為必要，仍須以過失為其責任。」故逃漏贈與稅應以出
於故意或過失為要件。上訴人將奮鬥數十年之所得轉存入兒子名下，旨在於避免個人
綜合所得稅之利息所得適用最高累進稅率，然實際上並無贈與兒子之意圖，自無逃漏
贈與稅之故意或過失行為。從而依據上開解釋，本件縱應補稅，但不得處罰，方符合
公平合理之課稅原則。原處分不僅責令補稅，且裁處罰鍰，顯已違反上開解釋。十二
、末查被上訴人稱上訴人八十一及八十二年度贈與稅案，與本件情形相同，均經改制
前行政法院及鈞院判決上訴人敗訴云云，經查該案雖與本件類似，並非相同，但因上
訴人不諳法律，前二案主張係信託關係，致遭到敗訴判決，嗣已提起再審中。本件上
訴人認為系爭存款係消費寄託性質，被上訴人不得認定為贈與。基右所陳，本件原處
分顯然違法，而原訴願決定及原審判決竟遞予維持，殊有違誤，請判決廢棄原判決，
並撤銷原處分及訴願決定等語。
被上訴人自九十一年一月二十三日收受上訴狀繕本迄今尚未提出答辯狀。
原審斟酌全辯論意旨及調查證據之結果，以：查依民法第七百六十一條規定：「動產
物權之讓與，非將動產交付，不生效力。．．．」。又動產所有權之歸屬，以占有為
要件，銀行、郵局、公司存款為名義存款人所有，在未提領前，不能指為他人所有，
否則權利義務之主體無從確定，物權將陷於紊亂。本件上訴人既將現金轉存子女之定
期存款，該款項即因交付而為受贈人所有，不因由何人辦理存款而異。則被上訴人依
遺產及贈與稅法規定核課上訴人贈與稅，並無不合。上訴人雖主張其僅利用子女名義
存款以分散利息所得，並無贈與意思，且系爭林炫佑之帳戶，均由上訴人使用等情。
惟查系爭林炫佑之帳戶，曾於八十三年十二月十七日轉帳八、○○九、三一五元清償
林炫佑本人之貸款，有台中市第六信用合作社八十六年二月十五日（八六）中六信總
業字第○一一二號函附卷可稽，足認上訴人主張系爭林炫佑之帳戶均由上訴人使用一
節，並不可採。又上訴人提出取款憑條及鑑定書，以證明上訴人簽署林炫佑之姓名，
提領林炫佑名下之存款，然存款之提領由上訴人或林炫佑為之，並不足以遽為該存款
為何人所有之認定，故上訴人此一舉證，並不能為上訴人有利之證明。而上訴人之子
林炫佑出具之證明書，因其既為上訴人之親屬，證明之內容亦與本身有直接利害關係
，自易偏頗，非可採信。又查上訴人既將現金轉存子女之定期存款，該款項即因交付
而為受贈人所有，已如前述，且本件係於八十四年八月十日查獲，上訴人於八十五年
三月五日將系爭存款轉回，已在查獲日之後，是上訴人此一轉回，自有為免課贈與稅
，而為掩飾贈與行為之可能，尚難作為證明上訴人交付現金與林炫佑時，無贈與意思
之反證。被上訴人依財政部七十二年三月一日台財稅第三一二九九號函釋，仍核計贈
與稅，自無不合。至於上訴人另於七十九年十二月二十六將存款五、○○○、○○○
元存入其子林炫佑之帳戶，在被上訴人查獲前即八十四年五月二十六日將存款轉回其
配偶林張吉子名下，被上訴人依財政部七十二年三月一日台財稅第三一二九九號函釋
，認定為贈與之撤回，免予核課贈與稅，惟因款項轉回上訴人之前，上訴人已達到利
用他人名義分散利息，以規避累進綜合所得稅負之目的，故此部分依分散利息所得予
以補稅送罰，與本件情形並不相同，自不能為相同之處理，並無違反一致性處理原則
。再上訴人將現金轉存其子女名下，應屬行為時遺產及贈與稅法第四條之贈與，而非
同法第五條之視同贈與，並無通知其申報贈與稅之適用。上訴人以本件係視同贈與之
案件，稽徵機關未通知其於十日內申報，而逕予處罰，自有未當云云，亦無足採。上
訴人另主張依稅捐稽徵法第四十八條之三規定，本件被上訴人是於八十五年九月十九
日裁罰，故應依八十四年元月修正後之一百萬元免稅額核計云云。惟查增訂稅捐稽徵
法第四十八條之三之「從新從輕」規定，應僅適用於罰鍰金額或其他行政罰之重新核
定，而不適用於重新核課遺產稅及贈與稅額，此為目前實務上之見解。上訴人主張應
適用一百萬元免稅額核算贈與稅一節，自不足採。至上訴人所提最高行政法院八十五
年度判字第二七四四號判決，並非判例，且案情與本案不儘相同，自無拘束本案之效
力，併予敘明。綜上所述，本件原處分及訴願決定俱無違誤，上訴人起訴意旨，難謂
有理由，因而依行為時遺產及贈與稅法第四條第二項、第七條第一項前段、第二十四
條第一項及第四十四條前段規定、改制前行政法院六十二年判字第一二七號判例及財
政部七十二年三月一日台財稅第三一二九九號函、八十四年六月二十日台財稅第八四
一六三○九四七號函釋，認上訴人前訴訟程序之訴為無理由，將訴願決定及原處分維
持，並駁回上訴人前訴訟程序之訴，核無違誤。
查上訴人將系爭款項以長子林炫佑名義定存，原判決依民法第七百六十一條規定及相
關事實，認定其法律性質為贈與，既非「視為贈與」，亦非消費寄託，且無撤回贈與
之情形，被上訴人辦理系爭事件亦未違反一致性原則，均經原判決明事實及法律上
之理由，至原判決斟酌財政部七二、三、一台財稅第三一二九九號函者，僅為贈與總
額如何計算部分，與該函如何認定應否課徵贈與稅部分無關。次查上訴人主張，依稅
捐稽徵法第四十八條之三規定，本件應依八十四年修正之遺產及贈與稅法第二十二條
規定，以一百萬元計算免稅額云云，業經上訴人於原審提出，亦經原判決詳理由所
不採。上訴意旨，仍執前詞，指摘原判決違誤，求予廢棄，難認有理由，應予駁回。
又上訴人任意使用他人名義存款、借款、轉帳而發生逃漏贈與稅之情形者，縱無故意
，亦難謂無過失，依司法院釋字第二七五號解釋意旨，自須受罰，併予指明。
據上論結，本件上訴為無理由，爰依行政訴訟法第二百五十五條第一項、第九十八條
第三項前段，判決如主文。
中    華    民    國    九十二      年      五        月        八      日
                    最 高 行 政 法 院  第 二 庭
                                審 判 長 法  官      陳  石  獅
                                         法  官      劉  鑫  楨
                                         法  官      彭  鳳  至
                                         法  官      高  啟  燦
                                         法  官      黃  合  文
右  正  本  證  明  與  原  本  無  異
                                         法院書記官  王  福  瀛
中    華    民    國    九十二      年      五        月      十五      日


司法院資訊處製作；財團法人民間司法改革基金會備份。
